【裁判字號】    97,消債抗,394
【裁判日期】    980213
【裁判案由】    聲請更生程序
【裁判全文】
臺灣高雄地方法院民事裁定           97年度消債抗字第394號
抗  告  人  甲○○○
上列抗告人因消費者債務清理條例聲請更生事件，對於中華民國
97年10月14日本院97年度消債更字第1018號裁定提起抗告，本院
裁定如下：
 主  文
抗告駁回。
抗告程序費用新臺幣壹仟元由抗告人負擔。
    理  由
一、抗告意旨略以：抗告人曾依「中華民國銀行公會會員辦理消
    費金融案件無擔保債務協商機制」申請債務協商，經協商成
    立，約定自民國95年8 月起，分120 期，利率0 ％，每月繳
    納新臺幣（下同）15,174元，又抗告人每月收入約20,000元
    ，扣除上開協商費用後，僅餘4,826 元，實不足以支應生活
    費，且該金額亦低於97年度臺灣省低收入戶最低生活費9,82
    9 元，迫不得已而毀諾，係客觀上確有不可歸責之事由所致
    。又其無擔保或無優先權之債務總額未逾1,200 萬元，復未
    經法院裁定開始清算程序或宣告破產，爰提出本件聲請更生
    ，乃原審法院不察，竟駁回抗告人之聲請，爰依法提起本件
    抗告，請求將原裁定廢棄，更為合法的裁定等語。
二、按債務人與金融機構協商成立者，不得聲請更生或清算，但
    因不可歸責於己之事由，致履行顯有重大困難者，不在此限
    ；本條例施行前，債務人依金融主管機關協調成立之中華民
    國銀行公會會員辦理消費金融案件無擔保債務協商機制與金
    融機構成立之協商，準用前項之規定，消費者債務清理條例
    第151 條第5 項、第6 項分別定有明文。是債務人與金融機
    構協商成立債務清償方案後，即應由債務人按其條件履行，
    如因事後發生情事變更，在清償期間收入或收益不如預期，
    致該方案履行困難甚或履行不能，因不可歸責於己，始能例
    外准許債務人聲請更生或清算，以避免債務人任意毀諾已成
    立之協商，濫用更生或清算之裁判上債務清理程序。從而，
    所謂「不可歸責於己之事由」，應係指客觀上債務人之支出
    增多，或收入、收益減少，非其成立協商時所能預期，諸如
    物價上漲而成本增加、家屬患病等以致支出增加，或因病無
    法工作、僱佣之公司倒閉或裁員、失業、減薪等以致收入減
    少，均屬之。
三、經查：
  (一)抗告人主張上情，業據其提出財產狀況說明書、債權人清冊
    、債務協商協議書暨無擔保債務還款計畫書、戶籍謄本、聲
    請人及其配偶之95年、96年度綜合所得稅各類所得資料清單
    、財政部高雄市國稅局財產歸屬資料清單、勞健保繳費資料
    、水電瓦斯收據、電話通信費用收據、交通費用收據、保險
    費收據、子女之教育費收據費等文書為證（見原審卷第5至
    17頁、第20至25頁、第77至121 頁）。
  (二)又依前開消費者債務清理條例第151 條第5 項規定，債務清
    償方案成立後，應由債務人按其條件履行，如於其後發生情
    事變更，在清償期間內之收入或收益不如預期，致該方案履
    行困難甚或履行不能，而有不可歸責於己之事由，始能聲請
    更生或清算。此項規定旨在避免債務人任意毀諾已成立之協
    商，濫用更生或清算之裁判上債務清理程序，蓋以債務清償
    方案係經當事人行使程序選擇權所為之債務清理契約，債務
    人應受該成立之協議所拘束。債務人既已與金融機構協商成
    立，如認該協商方案履行有其他不適當情形，自仍應再循協
    商途徑謀求解決。本件抗告人前於95年8 月間與銀行債務協
    商成立後毀諾未依協議還款，是否因重大變化情事所致，抗
    告人就此並未提出事證敘明，況該協商條件既係由抗告人與
    最大債權銀行協議達成，客觀事實未顯著變動下，抗告人所
    稱每月收入扣除協商款後不足以維持生活一節，既係在其在
    協商時可見並可評估是否逾越其負擔，且其並不否認收入並
    未有變動（見原審卷第7 頁），或有支出增加或因病無法工
    作、僱傭之公司倒閉或裁員等情事發生，揆諸前開說明，已
    難認有消費者債務清理條例第151 條第5 項但書所規定之不
    可歸責於己之事由。
  (三)又抗告人既有固定之收入，縱有履行不便，本得再經由個別
    協商程序以求適當履行；而抗告人未向最大債權銀行表明再
    為協商之意思表示，即逕予毀諾，是否確有因無法支應協商
    款之情，亦非無疑。
  (四)再抗告人自承係由配偶負擔家中瓦斯、水電等日常費用以及
    子女之學費及生活費等費用，有民事陳報狀足參（見原審卷
    第51頁），顯見其配偶已支應其部分生活費，減少抗告人個
    人支出，以維持基本生活。而本院認抗告人負債在身，希其
    以一般每月最低生活費標準花用，對其債權人而言，已屬牽
    強，何況按此標準計算必要費用，既有配偶資助其生活開銷
    費用，難認其確有不足以支應生活費之情形。且抗告人為償
    還債務，必須經歷履行期間較不寬裕之經濟生活，此應為抗
    告人負擔債務時所得預見，是依誠實及信用之原則，抗告人
    於有履行可能性時，仍應誠實勤勉地履行債務。縱使協商條
    件較為嚴苛，但該協商條件既然係由抗告人與最大債權銀行
    雙方協議所達成，在客觀事實並未有顯著變動之下，上述情
    事核屬抗告人在協商時可得預見，據以評估可否履行協商條
    件之事實，且該條件既難認有致抗告人之生計有重大影響致
    無法履行，已如上述，則抗告人陳稱其收入扣除協商金額後
    ，所餘生活費遠低於台灣省最低生活費，具有不可歸責於己
    之事由，請求准予更生云云，自無足採。
四、綜上所述，原審以本件聲請既無證據證明抗告人確於與金融
    機關達成協商後因不可歸責於己之事由致履行有重大困難，
    則與消費者債務清理條例第151 條第5 項之規定不符，而駁
    回抗告人更生之聲請，於法並無違誤，抗告人上開所辯並無
    可採。抗告意旨指摘原裁定不當，求予廢棄，為無理由，應
    予駁回。
五、據上論結，本件抗告為無理由，依消費者債務清理條例第15
    條、民事訴訟法第495 條之1 第1 項、第449 條第1 項、第
    95條、第78條，裁定如主文。
中    華    民    國    98    年    2     月    13    日
                  民事第四庭  審判長法  官  林玉心
                                    法  官  王奕勛
                                    法  官  楊淑珍
以上正本證明與原本無異。
本裁定不得再抗告。
中    華    民    國    98    年    2     月    13    日
                                    書記官  吳良美


司法院資訊處製作；財團法人民間司法改革基金會備份。
